臺灣新北地方法院民事裁定
110年度消債更字第540號
聲  請  人  陳瀅羽  

代  理  人  黃啟銘律師
上列當事人因消費者債務清理事件，聲請更生，本院裁定如下：
    主  文
聲請人甲○○自中華民國111年6月2日上午10時起開始更生程序。
命司法事務官進行本件更生程序。
    理  由
一、按債務人不能清償債務或有不能清償之虞者，得依本條例所
    定更生程序，清理其債務。債務人無擔保或無優先權之債務
    總額未逾新臺幣（下同）1,200 萬元者，於法院裁定開始清
    算程序或宣告破產前，得向法院聲請更生。本條例所稱消費
    者，指5 年內未從事營業活動或從事小規模營業活動之自然
    人，消費者債務清理條例（下稱消債條例）第3 條、第42條
    第1 項、第2 條第1 項分別定有明文。次按債務人對於金融
    機構負債務者，在聲請更生或清算前，應向最大債權金融機
    構請求協商債務清償方案，或向其住、居所地之法院或鄉、
    鎮、市、區調解委員會聲請債務清理之調解。債務人為前項
    請求或聲請，應以書面為之，並提出財產及收入狀況說明書
    、債權人及債務人清冊，及按債權人之人數提出繕本或影本
    。協商或調解成立者，債務人不得聲請更生或清算，但因不
    可歸責於己之事由，致履行有困難者，不在此限，消債條例
    第151 條第1 項、第2 項、第7 項、第45條第1 項亦規定甚
    明。又按前開法律規定之「但因不可歸責於己之事由，致履
    行有困難者，不在此限」，其立法意旨係基於債務清償方案
    成立後，應由債務人誠實遵守信用履行協商還款條件，惟於
    例外情形下發生情事變更，在清償期間收入或收益不如預期
    ，致該方案履行困難甚或履行不能，因不可歸責於己之事由
    ，始能聲請更生或清算。此規範意旨在避免債務人任意毀諾
    已成立之協商，濫用更生或清算之裁判上債務清理程序。蓋
    以債務清償方案係經當事人行使程序選擇權所為之債務清理
    契約，債務人應受該成立之協議所拘束。債務人既已與金融
    機構協商成立，如認該協商方案履行有其他不適當情形，自
    仍應再循協商途徑謀求解決。所謂不可歸責於己之事由並不
    以債務人「不可預見」為必要，消債條例第151 條第7 項但
    書規定情形，僅須於法院就更生或清算之聲請為裁判時存在
    即可，不以協商成立後始發生者為限，並與債務人於協商時
    能否預見無關。債務人於協商時縱未詳加思考、正確判斷，
    或可預見將來履行可能有重大困難而仍冒然簽約成立協商，
    亦不能據此即認其履行顯有重大困難係可歸責於債務人（司
    法院98年第1 期民事業務研究會第24號司法院民事廳消費者
    債務清理條例法律問題研審小組意見參照）。
二、聲請意旨略以：伊於民國93年11月19日結婚，年僅23歲，婚
    前從事行政工作，月薪約2萬元。而聲請人婚後2個月，長女
    即已出生，斯時配偶仍在服兵役，聲請人不得已，僅能辭去
    工作，全職照料女兒。嗣配偶退伍後，在工地打零工維生，
    每月收入約3萬元，且次女、三女陸續於95年、97年出生，
    雖省吃儉用，但仍生活拮据而左支右絀。伊因子女陸續誕生
    ，生活開銷增加，有入不敷出之情，因此無法如期償還信用
    卡費，伊乃開始向銀行辦理小額信用貸款，以債養債。嗣於
    101年，三名子女陸續就學，伊雖重返職場，然因學歷及工
    作經歷之欠缺，長時間無法找到穩定工作，僅能到一般小吃
    店打工，每月收入約1萬餘元，且觀伊勞工保險被保險人投
    保資料表，伊於93年7月1日退保後迄至110年始再度納保，
    亦知伊於93年結婚後迄至110年6月1日皆無正職工作，僅以
    短暫打工賺取些微收入。伊長期處於未有收入或收入微薄之
    狀況，除負擔家庭生活開銷，尚需扶養3名子女，根本無多
    餘收入清償債務，伊有不能清償債務之情事，爰依法聲請開
    始更生程序等語。
三、經查，聲請人提出本件更生聲請前，於95年6月間與最大債
    權金融機構富邦商業銀行股份有限公司(下稱富邦銀行)協商
    ，富邦銀行提供分80期、年利率0%、月付金9,536元之還款
    方案，然聲請人未依約履行還款義務，本行遂於95年9月通
    報毀諾；聲請人嗣後又於110年11月11日與富邦銀行進行調
    解，因富邦銀行未到庭，致調解不成立各節，經本院調取本
    院110年度司消債調字第581號調解卷宗（下稱調解卷宗）查
    閱無訛，並有富邦銀行函覆可稽（見本院卷第187、188頁）
    ，此部分事實堪以認定，合先敘明。本件聲請人聲請更生，
    依首開規定，須有不能清償債務或有不能清償之虞之情事存
    在外，尚須具有不可歸責於己之事由，致履行有困難之要件
    存在。
四、次查：
  ㈠聲請人主張：聲請人名下有一台汽車(車牌號碼0000-00)，至
    於聲請人目前代步使用之普通重型機車(車牌號碼000-0000)
    ，乃以聲請人胞妹陳薇帆名義購買(因聲請人積欠債務無法
    辦理分期付款)，然機車購買價金乃係聲請人繳納，無其他
    財產；聲請人經有限責任台北市資料處理勞動合作社於110
    年6月起派駐新北地方法院板橋簡易庭擔任派遣人員，每月
    薪資為25,000元，實領金額為22,857元，無其他兼職收入乙
    節(見本院卷第29、30頁)，業據聲請人提出全國財產稅總歸
    戶財產查詢清單、108、109年度綜合所得稅各類所得資料清
    單、薪資明細、勞工保險被保險人投保資料表、郵局存摺封
    面及內頁、中華民國人壽保險商業同業公會保險業通報作業
    資訊系統資料查詢結果表等件為證（見調解卷第12、12-1、
    13、14頁、本院卷第37至42、61至62、75、79至87頁），堪
    可憑採。
  ㈡按債務人生活所必需，以最近一年衛生福利部或直轄市政府
    所公告當地區每人每月最低生活費1.2倍計算其數額並應斟
    酌債務人之其他財產；受扶養者之必要生活費用，準用第一
    項規定計算基準數額，並依債務人依法應負擔扶養義務之比
    例認定之；消債條例第64條之2 第1 項、第2 項定有明文。
    經查，聲請人主張其每月支出租金支出、水費、電費、瓦斯
    費、有線電視費用11,670元(租金支出20,000元、水費747元
    、電費1,233元、瓦斯費919元、有線電視費用500元，與配
    偶各負擔二分之一)、伙食費7,500元、電信費1,399元、交
    通費2,306元、健保、勞保費970元（見本院卷第30、31頁）
    ，雖據其提出房屋租賃契約書、水費通知單、台電繳費通知
    單(繳費憑證)、天然氣費繳費通知單、數位天空有線繳費證
    明、電信費繳款通知、機車分期繳款通知單(見本院卷第91
    至128)為證，惟上開支出已逾111年度新北市每人每月最低
    生活費用1 萬5,800 元之1.2 倍即1 萬8,960元，聲請人上
    開支出是否必要，並非無疑。再按消債條例之立法目的，乃
    為兼顧債權人、債務人雙方之利益，對陷於經濟上困境之消
    費者，使其透過重建型之更生程序或清算型之清算程序清理
    其債務，藉以妥適調整債務人與債權人及其他利害關係人間
    之權利義務關係，保障債權人獲得公平受償，並謀求消費者
    經濟生活之重建復甦機會。是以，債務人為使其有經濟復甦
    更生之機會，自應以誠實及信用之原則面對自己之債務，積
    極勉力謀求更生償債方案，除應積極開源努力勤奮工作以增
    加收入償還債務外，尚須節流儉樸其生活需求而適當控制其
    支出，以達成勉力履行債務，並應依一般生活所需及合理範
    圍予以計算消費支出，方屬合理，因之消債條例第64條之2 
    第1 項明定：「債務人必要生活費用，以最近一年衛生福利
    部或直轄市政府所公告當地區每人每月最低生活費一點二倍
    定之」。又新北市政府所公告之111 年度新北市最低生活費
    每人每月為15,800元，而聲請人復未提出其他事證足資證明
    前開費用均屬必要支出，是聲請人每月必要支出應以18,960
    元（計算式：15,800元×1.2 ＝18,960元）為定，逾此範圍即
    不予計入。
  ㈢聲請人主張其育有3名未成年子女，每月支出3名子女扶養費
    各11,378元，合計34,134元乙節(見調解卷第6頁)，業據聲
    請人提出財產及收入狀況說明書、戶籍謄本、108、109年度
    綜合所得稅各類所得資料清單、全國財產稅總歸戶財產查詢
    清單為證（見調解卷第6頁、本院卷第131、132、139至155
    頁），衡酌聲請人之3名子女分別係94年1月20日、95年10月
    6日、97年11月27日出生，現為17、15、13歲，堪認聲請人
    之未成年子女現無謀生能力。又依民法第1089條第1 項規定
    ，聲請人應與其配偶共同負擔扶養費。據此計算，並依消債
    條例第64條之2 第2 項規定，聲請人主張其每月需支付子女
    扶養費為34,134元，較聲請人本應負擔子女每月消費支出合
    計28,440元（即：1 萬8,960 元÷2人×3人≒28,440元）為高
    ，即應以28,440元計算，其餘部分應予剔除。
　㈣按負扶養義務者有數人而其親等同一時，應各依其經濟能力
    ，分擔義務；因負擔扶養義務而不能維持自己生活者，免除
    其義務。但受扶養權利者為直系血親尊親屬或配偶時，減輕
    其義務，民法第1115條第3項、第1118條分別定有明文。又
    直系血親尊親屬受扶養之權利，仍應受「不能維持生活」之
    限制，最高法院62年度第2次民庭庭推總會議決議（四）亦
    著有決議。聲請人主張其每月支出父親扶養費6,872元乙節
    （見調解卷第6頁），業據其提出戶籍謄本、108、109年度
    綜合所得稅各類所得資料清單、全國財產稅總歸戶財產查詢
    清單為證（見本院卷第129、133至137頁），可知聲請人之
    父親108年所得為59元、109年所得為158元，名下有2筆土地
    、1筆房屋，房地現值415,219元， 足見其父親具有相當財
    產，並無不能維持生活之情形，難謂聲請人父親有依法受扶
    養之必要，是聲請人主張其有每月支付父親扶養費6,872元
    ，顯難足取。
  ㈤綜上，聲請人每月可處分所得數額為25,000元，扣除每月必
    要支出及扶養費47,400元後，已無剩餘。徵以聲請人積欠金
    融機構債務2,156,672元、萬榮行銷股份有限公司80,284元
    、磊豐國際資產管理股份有限公司21,000元，合計2,257,95
    6元（見調解卷第59、60、47至58、7、8頁)，堪認聲請人可
    處分所得扣除自己及依法應受扶養者所必要生活費用之餘額
    ，連續三個月低於債務清償方案應清償之金額，則依上列規
    定，應認聲請人有不能清償債務之情事及因不可歸責於己之
    事由，致履行有困難。
五、綜上所述，本件聲請人確因不可歸責於己之事由，致有困難
    無法繼續依約履行清償債務，又所負無擔保或無優先權之本
    金及利息債務並未逾1,200萬元，且未經法院裁定開始清算
    程序或宣告破產，而聲請人於聲請更生前1日回溯5年內未從
    事營業活動。復查無消債條例第6條第3項、第8條或第46條
    各款所定駁回更生聲請之事由存在，則聲請人聲請更生，應
    屬有據，自應准許。至於聲請人於更生程序開始後，應另提
    出足以為債權人會議可決或經法院認為公允之更生方案以供
    採擇，俾免更生程序進行至依消債條例第61條規定應行清算
    之程度，附此敘明。
六、爰裁定如主文。
中　　華　　民　　國　　111 　年　　6 　　月　　2 　　日
                  民事第六庭  法  官  黃信滿
以上正本證明與原本無異。
本件裁定不得抗告。
本裁定已於民國111年6月2日上午10時公告。
中　　華　　民　　國　　111 　年　　6 　　月　　2 　　日
                              書記官  林沂㐵